【裁判字號】    89,台上,2051
【裁判日期】    890908
【裁判案由】    遷讓房屋
【裁判全文】
最高法院民事判決                              八十九年度台上字第二○五一號
    上  訴  人  丁  ○
                丙○○
                乙○○
                甲○○
    被 上訴 人  教育部
    法定代理人  曾志朗
    訴訟代理人  沈美真律師
右當事人間請求遷讓房屋事件，上訴人對於中華民國八十八年一月二十七日臺灣高等
法院第二審判決（八十七年度上字第一四一六號），提起上訴，本院判決如左：
    主  文
原判決廢棄，發回臺灣高等法院。
    理  由
本件於第三審上訴程序中，被上訴人臺灣省政府教育廳於民國八十八年七月一日裁撤
，其業務由教育部接管，茲據教育部聲明承受訴訟，核無不合，應予准許，合先敘明
。
被上訴人主張：系爭坐落臺北市○○區○○街二段一一號、一七號、一九號房屋（下
稱一一、一七、一九號房屋）係六十年間由臺灣省政府訴願審議委員會（下稱省訴願
會）向伊承租土地所興建，為臺灣省所有，初由省訴願會管理，並依序分配與其職員
宋柏民及上訴人丁○、丙○○（下稱宋柏民等三人）居住使用。惟宋柏民等三人已先
後退休，省訴願會於八十一、八十二年間並終止使用借貸關係，請求宋柏民等三人遷
讓返還房屋，均遭拒絕。嗣上開眷舍改由伊管理，於八十五年七月三十日完成管理者
變更登記，宋柏民並於八十五年九月十四日死亡，其配住之一一號房屋由上訴人甲○
○、乙○○共同占用，上訴人等均屬無權占有；況省訴願會於管理期間，曾經臺灣省
議會決議處理系爭房屋，已符合宿舍處理之條件，伊接管後並將收回之其他宿舍出租
予國立陽明大學，系爭房屋有一併處理之必要，伊亦有權終止使用借貸契約，上訴人
自應返還系爭房屋等情，本於所有物返還請求權及使用借貸物返還請求權，求為命甲
○○與乙○○、丁○、丙○○分別返還一一號、一七號、一九號房屋，及乙○○、甲
○○自八十五年九月十五日起至返還房屋之日止，按月連帶給付伊新台幣（以下同）
七千零七十九元，丁○、丙○○各自八十七年三月十八日至返還房屋之日止，按月給
付伊七千零七十九元損害金之判決（被上訴人超過上開損害金之請求，經第一審駁回
其訴，未據其聲明不服）。
上訴人則以：省訴願會前基於房屋管理機關地位，將系爭房屋配予宋柏民等三人居住
，並以配住當時之事務管理規則作為使用借貸契約之內容，雖嗣後管理機關變更，然
宋柏民等三人就系爭房屋之使用權限不因此而受影響。再公務員因職務關係，由任職
機關配住宿舍，其配住宿舍之原因係基於公法關係而來，故其有無繼續使用之權利，
亦應依公法關係考量，系爭房屋係於七十二年四月二十九日事務管理規則修正前獲准
配住，依當時之相關規定及行政解釋，允許受配住之公務員於退休後繼續居住，原則
上應至該退休人員死亡為止，是依民法第四百七十條第一項規定，自須以受配住之退
休人員死亡，方得認借貸宿舍之使用目的已告完畢，丁○、丙○○自仍有權使用系爭
房屋。又被上訴人出租與國立陽明大學之標的非系爭房屋，與宿舍處理之要件不符；
至甲○○係基於繼承宋柏民居住系爭一一號房屋之合法權限，與其夫乙○○共同居住
，亦非無權占有。而被上訴人僅受有無法配住系爭房屋予其他公務員，而仍需支給房
屋津貼之損害，其請求按系爭房地申報總價額年息百分之六計算損害金，亦超出其所
受損害等語，資為抗辯。
原審維持第一審所為上訴人敗訴之判決，駁回其上訴，無非以：查系爭房屋原由省訴
願會管理，於管理期間將一一號、一七號、一九號房屋依序分配予其職員即上訴人甲
○○之父宋柏民、上訴人丁○及丙○○作為宿舍居住使用，而宋柏民等三人已先後自
省訴願會退休，宋柏民並於八十五年九月十四日死亡，由其女甲○○、女婿乙○○占
用該一一號房屋。系爭房屋嗣移由被上訴人管理，於八十五年七月三十日完成管理者
變更登記等情，為兩造所不爭執，並有土地及建物登記謄本可證，堪信為真實。按國
有財產撥給各地國家機關管理使用者，名義上雖為國有，然實際上則由管理機關本其
管理權限行使權利；而管理機關將所管理之宿舍配住予其所屬職員，亦為管理機關本
於管理權而為之處置方法，依此成立之法律關係僅存在於管理機關及所屬職員之間。
查宋柏民等三人原為省訴願會之職員，彼等因任職關係而受配省訴願會管理之系爭房
屋，因而成立之使用借貸關係，自係省訴願會本於其對於系爭房屋之管理權而為之法
律行為，依上說明，使用借貸關係僅存在於宋柏民等三人與省訴願會間。另政府機關
雖均屬於國家機關，然彼此間因有體制、編制、預算及職權行使範圍之不同，故於法
律上係屬單獨之個體，所為之法律行為效力亦無從屬關係，應單獨發生效力，是省訴
願會與被上訴人雖均屬於省政府轄下，茍無特別約定，自不得謂省訴願會所為之法律
行為效力及於被上訴人，或謂省訴願會所為之法律行為即視為被上訴人所為，是上訴
人主張該使用借貸關係亦對於被上訴人發生效力等語，即無足取。又使用借貸關係乃
屬於貸與人與使用人間之特定關係，除當事人另有特約外，自無移轉其權利於第三人
之可言。系爭房屋之基地係承租而來，省議會於七十九年間將省訴願會所編預算刪除
，並要求省訴願會就系爭房屋為處理，省訴願會於八十一、二年間即分別通知各配住
戶返還所配住之宿舍，則系爭房屋於八十五年間改由被上訴人管理時，省訴願會自無
將其與宋柏民等三人間之使用借貸關係改由被上訴人承受之理，上訴人主張被上訴人
承受系爭房屋之管理權，即應承受原使用借貸關係，亦非有據，上訴人占有系爭房屋
屬無權占有，被上訴人本於所有物返還請求權，訴請上訴人遷讓房屋，乃法之所許。
次查，上訴人無權占有被上訴人管理之系爭房屋，自屬侵害被上訴人之權利，被上訴
人受有相當於租金之損害，被上訴人依侵權行為之法律關係，請求上訴人賠償相當於
租金之損害，亦屬正當。按城市地方房屋之租金，以不超過土地及其建築物申報總價
額年息百分之十為限；公有土地，以各宗土地之公告地價為申報地價，土地法第九十
七條第一項、平均地權條例施行細則第二十一條分別定有明文。系爭房屋之基地為公
有土地，八十六年度之申報地價為每平方公尺二萬九千三百九十一元，上訴人占有之
宿舍各占用土地面積四三‧九五平方公尺，該建物八十七年度課稅現值為十二萬四千
元；審酌系爭房屋雖屬老舊，然位於台北市區靜巷，靠近國立陽明大學，臨近榮民總
醫院及捷運站，人口密度低，交通及生活機能十分便利，房屋有前後庭院，生活環境
頗優等情，認損害金之計算以按申報總額年息百分之六為相當。從而，被上訴人請求
甲○○、乙○○連帶給付及丁○、丙○○各給付按月以七千零七十九元計算之損害金
，核無不合，應予准許等詞，為其判斷之基礎。
查系爭房屋初由省訴願會管理，於管理期間將之分配予其職員即宋柏民等三人，作為
宿舍使用，雙方成立使用借貸關係。嗣系爭房屋移由被上訴人管理，並於八十五年七
月三十日完成管理者變更登記等情，為原審認定之事實，原審並謂「國有財產撥給各
地國家機關管理使用，名義上為國有，實際上則由管理機關本其管理權限行使權利；
而管理機關將所管理之宿舍配住予其所屬職員，亦為管理機關本於管理權而為之處置
方法」。按公務機關本於管理權，將其管理之房屋分配予所屬人員使用，與所屬人員
成立使用借貸關係，嗣後房屋改由第三人管理，該第三人雖非當然繼受原使用借貸關
係，成為使用借貸契約之當事人，惟該第三人係繼受原公務機關而為房屋之管理人，
此單純管理人之變異，不應影響房屋借用人之權益，該第三人對於原公務機關本於管
理權而締結之有效之契約，自不得逕否認其效力，而謂借用人無權占有房屋。準此，
宋柏民等人與省訴願會間之使用借貸契約如未消滅，被上訴人即不得本於系爭房屋之
管理機關之地位，主張上訴人為無權占有。乃原審所持法律見解與此相左，就該使用
借貸契約是否消滅，未調查審認，遽為上訴人敗訴之判決，自有可議。上訴論旨，指
摘原判決為不當，求予廢棄，為有理由。
據上論結，本件上訴為有理由。依民事訴訟法第四百七十七條第一項、第四百七十八
條第一項，判決如主文。
中      華      民      國    八十九    年      九      月      八      日
                              最高法院民事第七庭
                                  審判長法官  吳  正  一
                                        法官  謝  正  勝
                                        法官  高  孟  焄
                                        法官  陳  淑  敏
                                        法官  李  慧  兒
      右正本證明與原本無異
                                              書  記  官
中      華      民      國    八十九    年      九      月    二十五    日


司法院資訊處製作；財團法人民間司法改革基金會備份。
